臺灣臺中地方法院民事判決
                                       110年度訴字第24號
原      告  裕融企業股份有限公司

法定代理人  嚴陳莉蓮
訴訟代理人  季佩芃律師
被      告  馮馨慧  
            蔡繐如  
上列當事人間請求清償貸款事件，本院於民國110年11月19日言
詞辯論終結，判決如下：
    主  文
被告馮馨慧應於繼承被繼承人馮暐程之遺產範圍內，給付原告新
臺幣65萬4,075元，及自民國109年7月1日起至清償日止，按週年
利率百分之8.51計算之利息；暨自民國110年1月1日起至清償日
止，按週年利率百分之1.702計算之違約金。
原告其餘之訴駁回。
訴訟費用由被告馮馨慧於繼承被繼承人馮暐程之遺產範圍內負擔
百分之62，餘由原告負擔。
    事實及理由
壹、程序方面
　　原告起訴時原聲明被告馮馨慧應就被繼承人馮暐程遺產範圍
    內給付原告新臺幣（下同）87萬元，及自民國109年6月3日
    至清償日止，按週年利率百分之20計算之利息【見本院109
    年度司促字第27921號卷（下稱支付命令卷）第5頁】。嗣於
    訴訟進行中，變更並追加聲明為：㈠馮馨慧應給付原告65萬4
    ,075元，及自109年7月1日起至清償日止按週年利率百分之8
    .51計算之利息，暨自109年7月1日起至清償日止，逾期超過
    6個月部分，按上開利率百分之20計算之違約金。㈡馮馨慧與
    被告蔡繐如間就臺中市○○區○○段0地號土地（下稱系爭6地號
    土地），於109年4月14日所為贈與之債權行為及同年月21日
    所為所有權移轉登記之物權行為，應予撤銷。㈢蔡繐如應將
    系爭土地於109年4月14日以贈與為登記原因所為之所有權移
    轉登記予以塗銷，並回復登記予馮馨慧（見本院卷第47頁）
    ，核屬請求之基礎事實同一、減縮應受判決之事項，與民事
    訴訟法第255條第1項但書第2、3款規定相符，應予准許。
貳、實體方面
一、原告主張：馮暐程以品牌LUXGEN、車號000-0000自用小客車
    向訴外人台新國際商業銀行股份有限公司（下稱台新銀行）
    貸款新臺幣（下同）87萬元（下稱系爭契約），約定以期付
    金1萬5,470元分72期攤還之。詎馮暐程未依約繳款，迄今尚
    未清償共計65萬4,075元（下稱系爭債權）。嗣台新銀行於1
    09年5月28日將系爭債權全部讓與伊。馮暐程於109年3月9日
    死亡，馮馨慧為其唯一繼承人，應繼承上開債務。然馮馨慧
    於109年4月10日繼承馮暐程所有系爭6地號土地後，旋於同
    年月14日贈與系爭6地號土地予蔡繐如（下稱系爭債權行為
    ），並於同年月21日以贈與為登記原因，移轉所有權予蔡繐
    如（下稱系爭物權行為，與系爭債權行為合稱系爭行為），
    馮馨慧未在向法院陳報遺產清冊時，據實陳報馮暐程遺有系
    爭6地號土地，違反民法第1163條規定，應負概括繼承責任
    。且被告間之系爭行為，乃無償行為而害及伊之債權。爰依
    消費借貸、債權讓與及繼承之法律關係，提起本件訴訟。並
    聲明：㈠馮馨慧應給付原告65萬4,075元，即自109年7月1日
    起至清償日止按週年利率百分之8.51計算之利息，暨自110
    年1月1日起至清償日止，按週年利率百分之1.702計算之違
    約金。㈡馮馨慧與蔡繐如間就系爭6地號土地，於109年4月14
    日所為贈與之債權行為及同年月21日所為所有權移轉登記之
    物權行為，應予撤銷。㈢蔡繐如應將系爭6地號土地於109年4
    月14日以贈與為登記原因所為之所有權移轉登記予以塗銷，
    並回復登記予馮馨慧所有。
二、被告則以：
  ㈠馮馨慧：蔡繐如乃伊母。系爭6地號土地是坐落臺中市○○區○○
    段00地號土地（下稱系爭11地號土地）之同段201建號建物
    （即門牌號碼臺中市○○區○○路0段00號，下稱系爭建物）的
    騎樓，當初系爭建物屋主是訴外人張阿富即馮暐程之母，蔡
    繐如向其購買系爭建物、系爭11地號土地及作為騎樓之系爭
    6地號土地，未料承辦代書漏未就系爭6地號土地辦理過戶，
    馮暐程繼承以後才發現上開情事，未料馮暐程答應要移轉系
    爭6地號土地給蔡繐如後，卻藉故持續拖延，所以才在繼承
    系爭6地號土地後，依父母間之約定移轉給蔡繐如。伊沒有
    要詐害原告的債權，雖然伊因為馮暐程告知，而知悉系爭債
    務之存在，但伊認為系爭6地號土地本來就該屬於蔡繐如所
    有，所以才辦理所有權移轉登記，以歸還系爭6地號土地。
  ㈡蔡繐如：馮暐程係伊前夫，其曾跟伊說過系爭債務，但伊認
    為系爭債務和系爭6地號土地之歸屬是兩件事情。其餘同馮
    馨慧所述等語，資為抗辯。
  ㈢均聲明：原告之訴駁回。
三、得心證之理由：
  ㈠原告依消費借貸、債權讓與及繼承之法律關係，請求馮馨慧
    給付65萬4,075元部分：
　⒈繼承人自繼承開始時，除本法另有規定外，承受被繼承人財
    產上之一切權利、義務。但權利、義務專屬於被繼承人本身
    者，不在此限。繼承人對於被繼承人之債務，以因繼承所得
    遺產為限，負清償責任。繼承人中有意圖詐害被繼承人之債
    權人之權利而為遺產之處分者，不得主張民法第1148條第2
    項所定之利益。民法第1148條第1項及第2項、第1163條第3
    款分別定有明文。又所謂意圖詐害債權人之權利而為處分遺
    產，非僅以繼承人有該等客觀事實存在為已足，尚須其明知
    被繼承人有該遺產，且主觀上有詐害債權人權利之意圖，始
    足當之(最高法院107年度台上字第1924號判決意旨參照)。
　⒉馮暐程前以品牌LUXGEN、車號000-0000自用小客車向台新銀
    行貸款87萬元，約定以期付金1萬5,470元分72期攤還之。詎
    其未依約繳款，迄今尚遺有65萬4,075元之本金未清償。馮
    暐程於109年3月9日死亡，馮馨慧為其唯一繼承人。嗣原告
    於109年6月30日依動產擔保交易法取回系爭車輛並拍賣取得
    20萬元。依台新銀行與馮暐程間之借款借據暨約定書第7 條
    第3項之約定，依次抵充費用、違約金、利息、本金後，系
    爭債權尚餘65萬4,075元之本金及自109年7月1日起之利息、
    違約金未清償等事實，為兩造所不爭執（見本院卷第207頁
    ），首堪認定。
　⒊馮馨慧與蔡繐如於馮暐程生前均已知悉系爭債務，然馮馨慧
    於109年4月10日繼承馮暐程所有系爭6地號土地後，於同年4
    月21日以贈與為登記原因，移轉系爭6地號土地所有權予蔡
    繐如等節，為被告所不爭執（見本院卷第124、207頁），可
    知馮馨慧確實在知悉馮暐程對原告負有系爭債務之情形下，
    有將系爭6地號土地移轉予蔡繐如之客觀行為存在。
  ⒋惟查，張阿富為馮暐程之母，蔡繐如於102年11月7日向張阿
    富購買系爭11地號土地及系爭建物等事實，有馮暐程戶籍謄
    本、臺中市○里地○○○○000○0○00○里地○○○0000000000號函及
    函附102年普登字第232670號土地登記申請書可考（見支付
    命令卷第47頁、本院卷第213至247頁）；另系爭建物於68年
    2月20日辦理建物第一次登記，建物坐落地號為系爭11地號
    土地（重測前為番仔寮段115-14地號），系爭6地號土地（
    重測前為115-167地號）係於71年11月3日由重測前番仔寮段
    115-14地號土地分割而來，另系爭6地號土地之一般註記事
    項為部分法定空地一節，有臺中市○里地○○○○000○00○0○里地
    ○○○0000000000號函及函附系爭6地號土地第一類謄本可佐（
    見本院卷第257至263頁）；另系爭6地號及11地號土地有臺
    中市都發局67年316號建築執照套繪在案，且系爭建物有部
    分為私設騎樓，系爭6地號土地部分為建物坐落範圍，部分
    為道路退縮地乙情，亦有臺中市政府都市發展局110年10月2
    9日中市都建字第1100201805號函及函附執照圖面可查（見
    本院卷第281至283頁），可見系爭6地號土地為系爭建物之
    法定空地，並部分作道路退縮地使用，核與蔡繐如辯稱系爭
    6地號土地是位於騎樓位置，與系爭建物一併使用等語相符
    。　
　⒌衡以一般買賣房地之契約，騎樓部分通常無獨立效用而併同
    房屋、基地一起買賣，而為標的之一部分，故被告辯稱系爭
    6地號土地為系爭建物之騎樓，因代書漏未在蔡繐如與張阿
    富間買賣時併同移轉系爭6地號土地等語，所言應屬實在。
    原告雖主張系爭6地號土地在使用上與被告抗辯之其他建物
    脫勾使用，又依蔡繐如與張阿富買賣相關資料，可見其有簽
    立移轉法定空地之切結書，顯見張阿富有畫定其出售範圍。
    另其等買賣契約書記載騎樓面積為11.78平方公尺，系爭6地
    號土地乃21.55平方公尺，顯無漏未登記之情形云云。然所
    執前詞，除與系爭6地號土地現況及常理不符外，系爭11地
    號亦部分為法定空地（見本院卷第289頁），故蔡繐如於買
    賣系爭11地號土地時簽立切結書，即應法規要求，要非能據
    此推認有何限定出售範圍之意。且系爭6及11地號土地均部
    分註記為法定空地，且為相鄰地號土地（見本院卷第289至2
    99頁），系爭建物第1層含騎樓共計57.92平方公尺（見本院
    卷第293頁），考量相關建築法規對於建蔽率之要求，基地
    面積扣除時計建築面積即有法定空地，故該騎樓之面積與係
    爭6地號土地並非一致，即無違常理。故原告上揭主張，尚
    難可採。
　⒍從而，馮馨慧基於上情，認為系爭6地號土地於蔡繐如向張阿
    富購買系爭建物、11地號土地時，原應一同移轉所有權予蔡
    繐如，系爭6地號土地既應移轉為蔡繐如所有，其僅代張阿
    富、馮暐程履行前揭義務，即難憑此遽認有何詐害其他馮暐
    程債權人之意圖。原告復未證明馮馨慧有何詐害被繼承人債
    權人之主觀意圖，或有何隱匿遺產情節重大之情事，則其依
    民法第1163條第1款、第3款規定，主張馮馨慧不得享有有限
    責任之利益，即屬無據。基此，馮馨慧對馮暐程之債務，仍
    以其繼承所得遺產為限，始對原告負清償責任。原告依消費
    借貸、債權讓與及繼承之法律關係，主張馮馨慧依民法第11
    63條規定概括繼承馮暐程之債務，而應給付其65萬4,075元
    ，即不足取。
　㈡原告依民法第244條第1項、第4項規定，請求撤銷系爭行為，
    蔡繐如應塗銷系爭土地於109 年4 月14日以贈與為登記原因
    所為之所有權移轉登記，並回復予馮馨慧名下部分：
　⒈按債務人所為之無償行為，有害及債權者，債權人得聲請法
    院撤銷之。債權人依第一項規定聲請法院撤銷時，得並聲請
    命受益人回復原狀。民法第244條第1項、第4項分別定有明
    文。然所謂有害及債權，指債務人減少其積極財產，或增加
    消極財產，因而足以減少其一般財產，削弱共同擔保，使債
    權受有損害而不能完全受清償而言。倘移轉行為乃為履行債
    權人債權成立前既存之債務，應認該登記財產原不構成債務
    人債務之總擔保，是債務人若為履行前已成立之契約關係而
    為不動產所有權移轉登記，債權人自不得主張有害及債權。
　⒉蔡繐如於102年11月7日向張阿富購買系爭11地號土地及系爭
    建物，且該買賣契約之標的應含系爭6地號土地乙節，業如
    前認定，是系爭6地號土地原應由張阿富依買賣契約之約定
    ，移轉成為蔡繐如之財產，然因辦理移轉登記之代書漏未一
    同移轉系爭6地號土地，方仍歸於張阿富之名下。馮暐程因
    係張阿富之繼承人，於張阿富死亡後，始於106年2月2日繼
    承系爭6地號土地（見本院卷第69頁），足徵系爭6地號土地
    自始均不構成馮暐程自己債務之總擔保。易言之，系爭6地
    號土地原不構成馮暐程之責任財產，馮馨慧繼承系爭6地號
    土地後，其以贈與為登記原因移轉系爭6地號土地予蔡繐如
    ，系爭行為既係履行蔡繐如與張阿富於102年間成立之買賣
    契約關係，原告主張之債權成立即108年11月5日時（見支付
    命令卷第43頁），上開買賣法律關係已經存在，原本系爭6
    地號土地乃張阿富應移轉予蔡繐如之部分，非馮暐程本身財
    產，馮暐程係繼承張阿富遺產才登記為系爭6地號土地之所
    有權人。其繼承該土地時，亦繼承張阿富對蔡繐如移轉系爭
    6地號土地之義務，系爭6地號土地應有之負擔亦係構成責任
    財產之部分，馮馨慧繼承上開土地後，就張阿富、蔡繐如間
    買賣契約之履行，自不得謂有害於原告之債權。
  ⒊從而，馮馨慧所為系爭移轉行為及系爭移轉行為之原因關係
    債權行為，並非有害及原告主張之債權，應堪認定。故原告
    依民法第244條第1項、第4項規定，請求撤銷被告間系爭行
    為，蔡繐如並應塗銷系爭6地號土地之所有權移轉登記，亦
    非有據。
四、綜上所述，原告依消費借貸、債權讓與及繼承之法律關係，請求馮馨慧應於繼承被繼承人馮暐程之遺產範圍內，給付原告65萬4,075元，及自109年7月1日起至清償日止，按週年利率百分之8.51計算之利息；暨自110年1月1日起至清償日止，按週年利率百分之1.702計算之違約金部分，為有理由，應予准許；逾該範圍之請求，則屬無據，應予駁回。
五、本件事證已臻明確，兩造其餘主張、陳述及所提之證據，經
    審酌後認為均不足以影響本判決之結果，爰不逐一論列，併
    此敘明。
六、訴訟費用負擔之依據：民事訴訟法第79條。
中　　華　　民　　國　　110 　年　　12　　月　　3 　　日
　　              民事第一庭  審判長法　官　許石慶
　　                                法  官  廖欣儀
　　                                法  官  鍾宇嫣
以上正本，係照原本作成。
如對本判決上訴，須於判決送達後20日內向本院提出上訴狀（須
附繕本），如委任律師提起上訴者，應一併繳納上訴審裁判費。
中　　華　　民　　國　　110 　年　　12　　月　　3 　　日
                                    書記官